【裁判字號】    92,上更(二),18
【裁判日期】    920529
【裁判案由】    殺人
【裁判全文】
臺灣高等法院刑事判決                          九十二年度上更(二)字第一八號
    上  訴  人  臺灣臺北地方法院檢察署檢察官
    上  訴  人
    即  被  告  甲○○
    選任辯護人  王東山  律師
                許文生  律師
右上訴人因被告殺人案件，不服臺灣臺北地方法院八十八年度重訴字第二九號，中華
民國八十九年九月五日第一審判決（起訴案號：臺灣臺北地方法院檢察署八十八年度
偵字第一０一四五、一四五六四、一四六八五號）提起上訴，經判決後，由最高法院
第二次發回更審，本院判決如左：
    主  文
原判決關於殺人及定執行部分均撤銷。
甲○○殺人，處無期徒刑，禠奪公權終身。
    事  實
一、甲○○（係黑道幫派份子，業經裁定交付感訓處分確定）前因於八十七年底，與
    不詳姓名年籍綽號「小胖」之男子有賭債糾紛，而唐重生（前北聯幫幫主）為助
    其友人「小胖」處理該筆賭債，與甲○○曾有口角爭執，致雙方發生怨隙。嗣甲
    ○○於八十八年五月二十七日下午五時許，自長春路友友汽車旅館處駕駛車牌號
    碼ＣＱ－六五五六號自用小客車，搭載不知情之女友乙○○返回其台北市○○○
    路○段住處，車行經農安街近一二五巷時，瞥見唐重生獨自一人自農安街對向走
    來右轉至一二五巷內，欲至馬偕藥房，甲○○欲藉此難得擺脫唐重生身邊其他黑
    道兄弟干擾，而得與唐重生單獨商議解決彼此間積存怨恨之機會，先打電話給同
    為北聯幫成員的朋友綽號「阿青」者，欲請阿青前來協調伊與唐重生間之積怨，
    然阿青表示需一個鐘頭左右才能過來。甲○○為避免喪失此次當面與唐重生商議
    解決彼此積怨之機會，乃駕車跟隨緩慢駛入該一二五巷內，見唐重生步入該巷二
    ０號馬偕藥房後，甲○○即右轉至該巷二二號對面之無名巷內，復右轉出吉林路
    ，送女友下車返家後，隨即駕車駛返吉林路，將車違規停在吉林路與上揭無名巷
    口處，於同日下午五時四十分許，見唐重生走出馬偕藥房，即速下車，並習慣性
    隨身攜帶手槍一支置於左褲袋內，而以小跑步穿過該無名巷，當時唐重生已經在
    農安街一二五巷二四、二六號前之檳榔攤購買完香菸，面向馬偕藥房方向折返，
    見甲○○自左前方沿無名巷走來，二人見面後因談判不協，經一陣拉扯之後，唐
    重生與甲○○乃互掏槍對峙，甲○○乃基於殺人之犯意，迅即將其手槍上膛並即
    在槍口距唐重生約五十六公分至七十六公分之間，約一手臂長之近距離下，自唐
    重生之右側前方，以水平略往下之角度，朝唐重生胸部射擊一發子彈，致該子彈
    自唐重生之右前胸進入胸腔，傷及右肺及心臟，貫穿右肺、心臟後，自左背後腋
    下肩胛部下方距地高一二二公分射出；唐重生要害中彈負傷後，隨即一邊朝馬偕
    藥房方向逃命，一邊右側身回頭以置於腰際之右手持槍，同時以左手拉滑套朝向
    甲○○射擊，惟因傷勢過重，致左手拉滑套未能拉至底即彈回（子彈未上膛），
    擊錘因而固定在後，甲○○見唐重生中彈受重傷後已體力不支，仍基於前揭殺人
    之犯意，接續朝唐重生射擊二槍，其中一子彈自唐重生右大腿外側距腳跟五十五
    公分處射入，在右大腿內側距腳跟五十三公分處射出，貫穿右大腿，另一子彈則
    擊中案外人馬明煌所有停放在上開巷道，車牌號碼ＢＺ－五一○九號自用小客車
    之前擋風玻璃（毀損部分未據告訴），彈頭掉落在駕駛座左側座椅下，而在唐重
    生逃入馬偕藥房之時，甲○○迅沿上揭無名巷道棄車逃逸，唐重生因上開右胸及
    右大腿槍傷致大量出血，當場休克死亡。
二、案經臺北縣警察局中和分局及臺北市政府警察局中山分局報請臺北地方法院檢察
    署檢察官偵查起訴。
    理  由
一、訊據上訴人即被告甲○○坦承確有向唐重生開槍射擊，然否認蓄意殺人，辯稱：
    伊開第一槍是為了要搶唐重生的槍。當天遇到唐重生，從他的後方用左手拍他的
    右肩膀，問他重哥你要去哪裡，本來覺得他還滿友善的，結果他就轉身拔槍，要
    對伊射搫，當時要搶他的槍，所以將他的右手打出去，他剛好向右轉四十五度，
    伊就趁機拔槍，朝他射擊，但當時並不知道是誰中槍，伊已經傻住，等回神，看
    他往檳榔攤方向跑去，伊也正往無名巷跑，但回頭怕他追過來，因為他身著黑色
    衣褲，所以還不知道到底誰中槍，看他好像要向伊射擊的樣子，所以才射二槍，
    且當時伊車子停在吉林路口，車上還有證件。伊因為害怕也沒有將車子開走，所
    以絕對沒有預謀的意思云云，辯護人則以(一)按對於現在不法之侵害，而出於防衛
    自己或他人權利之行為，不罰。但其防衛行為過當者，得減輕或免除其刑，刑法
    第二十三條定有明文；又刑法上之防衛行為，衹以基於排除現在不法之侵害而不
    超過必要之程度為已足，不以出於不得已之行為為條件，刑法第二十三條之規定
    ，衹以出於防衛權利而對於現在不法之侵害皆在防衛權作用範圍內，原不以侵害
    之大小與行為之輕重相權衡而有所變更，縱使防衛行為超過必要程度，亦僅生防
    衛過當問題，尚不能認非防衛之行為。刑法上之防衛行為，衹以基於排除現在不
    法之侵害為已足，防衛過當，指防衛行為超越必要之程度而言，防衛行為是否超
    越必要之程度，須就實施之情節而為判斷，即應就不法侵害者之攻擊方法其緩急
    情勢，由客觀上審查防衛權利者之反擊行為，是否出於必要以定之。亦經最高法
    院著有廿六年渝上字第一五二０號、十八年上字第一四六九號、六十三年台上字
    第二一０四號判例可供參照。(二)本案被害人唐君原係北聯幫主，在黑道中自非等
    閒之輩，被告對之自係敬畏三分，因知「小胖」賭債問題之處理而與唐君稍生嫌
    隙，深感危機四伏，乃亟思與唐君當面解釋以消心結，而被告因年輕氣盛，又熱
    心過度，常遭「強出頭」之譏，因此難免與人結怨，故攜槍防身，實非專門針對
    唐君而來，本案被告到案之際，身受槍擊重傷，失血過多，警方又未即時送醫治
    療，致警訊之際，精神恍惚，情緒低落，一度失控而喪失求生慾念，是故於警訊
    中之供詞類多應付警方窮追猛打之疲勞訊問，其內容與事實多有出入，嗣於偵審
    中審訊之檢察官或法官亦都以警訊內容為基礎而再行訊問，被告亦未多加解釋，
    僅一再說明攜槍僅為防身，被告與唐君並無深仇大恨，雙方均無致對方於死地之
    意圖，本案槍擊事件，純係偶發，至為灼然。(三)唐君之槍支擊錘已後扳，依鑑定
    證人之說明，應可證明唐君於案發當時已完成扣動扳機之動作（即已完成射擊動
    作），擊錘始會在後，另原審法院八十九年八月十一日勘驗九０手槍之射擊準備
    動作之情節，亦可證實唐君於案發當日誤以為其持有之槍枝子彈已上膛（實則可
    能因滑套未拉到底，故子彈未上膛）而作射擊動作，另於八十九年八月十八日當
    庭示範唐君持有系爭槍枝，於扣扳機未到底情形下，擊錘亦固定在後（一半），
    適亦符合唐君上開槍枝於案發後之狀態（即子彈未上膛，擊錘固定在後），是故
    亦可判斷當時唐君確已作出射擊動作（扣扳機），應無爭議。故苟非唐君毒癮深
    重，影響其精神及反應，故有誤判情況（誤以為子彈已上膛），乃至扣動扳機而
    無子彈射出，被害之人恐非唐君等語為被告辯護。是本件應予審酌者厥為被告究
    係預謀殺人抑或臨時起意殺人，有無正當防衛之適用？
二、被告應係臨時起意殺人而非預謀殺人
(一)本件案發當日，被害人唐重生係因處理退票問題及因牙痛購藥而至農安街一二五
    巷二十號馬偕藥房，而被告則係於案發當日下午五時許自長春路友友汽車旅館載
    始知悉唐重生前往該藥房，被告即先載女友返家後折回現場並將車違規停於吉林
    路與無名巷交叉口等情，雖被告所稱當日偕同其女友乙○○住宿於長春路之友友
    汽車旅館，經本院函請台北市政府警察局中山分局調閱八十八年五月二十七日該
    旅館之旅客住宿名冊，惟因已逾保存三個月之期限致無法提供，此有該分局九十
    二年四月三日函在卷可按
    性，然以上各情，業經證人邱連得（馬偕藥房老闆）供稱：「唐有一張開給伊之
    票退票，面額五十萬元，可能來找伊延期」（見相驗卷第八七頁）；證人李瓊
    牙痛」（見相驗卷第八八頁）；證人乙○○於原審訊問時結證稱：「他來找我，
    帶我去賓館，在長春路附近，．．後來是下午快五點才離開，沒去到他處，他送
    我去上課，我到家時是五點十分左右，中途沒有去別的地方，路途大約開了十五
    分吧，我們從長春路出來，有經過農安街，路線不太記得了，好像有經過吉林路
    ，好像經過馬偕西藥房，他繞進去巷子裡，因為他有看到一個人，他說看到一個
    穿白色衣服的人走進巷子裡，他才把車子開進去．．到建國北路左轉到我家，他
    沒有下車就走了，那天下午沒接到電話，那天好像關機，偶然他睡覺或和我在一
    起，他會關機．．在路上的時候，他在車子裡才開機吧；他在車上有講電話，吳
    好像是看到那個人之後講電話。」（見原審卷第三三七至三三八頁），於本院更
    二審調查時證稱：「．．．當天早上四、五點他來找我，我們一起到長春路的友
    友賓館，約下午四、五點離開賓館，因為我晚上要上課，他要送我回家，經過農
    安街時，有看到一個人走到巷子裡面去，甲○○往前開看那個人往何處去，然後
    他就送我回家，原來他是要送我去上課，他說他有事情。．．．我記得他開車到
    農安街巷子看那個人往那裡去，他就送我回家了。」等語甚詳
    第七二、七三頁），核與被告所供稱因載女友回家，在途中瞥見唐重生，即聯絡
    綽號「阿青」者，欲邀阿青前來幫忙協調解決伊與唐重生之積怨等語相符，而被
    告確有駕車行經無名巷後出吉林路，亦經在無名巷從事麵攤工作之證人劉怡秀證
    述目擊車輛經過情形可佐（見相驗卷第八一頁）。雖證人劉怡秀證稱多次見被告
    駕車繞行該處，惟此為被告所否認，並辯稱僅有一次。按農安街一二五巷寬約七
    ．五公尺，與寬約七公尺之無名巷垂直交叉，此有原審八十九年八月四日勘驗筆
    錄可憑，而證人陳嘉善即在農安街一二五巷
    ，該水果攤隔無名巷
    在一二五巷二六號冷氣行工作之莊士弘均證稱當天未見有賓士車在附近繞行（見
    原審卷一七五頁），證人陳嘉善、莊士弘所在位置雖非在被告車行之動線上，但
    均在一二五巷與無名巷交叉口之邊緣處，均能目睹一二五巷來往之車輛，以被告
    當日駕駛之銀色賓士大型車輛在該窄巷內穿梭，應極其醒目，倘又在一二五巷、
    無名巷中繞行數次，陳嘉善、莊士弘理應會注意該車在附近繞行，但卻均證稱當
    天未見有賓士車在附近繞行，惟證人劉怡秀在無預警下竟能明確證稱繞行三次，
    不無可疑，且案發當時正下著細雨，視線不良，劉怡秀能否清楚目睹車內人數，
    其於警訊中證稱車上僅有他一人（按指被告），亦有可疑，是劉怡秀所稱曾見該
    車在附近繞行三次云云，其所述次數或有錯誤，在罪疑惟輕原則下，自難採為被
    告不利之認定。至證人劉怡秀於警訊中能描述被告之長相、穿著衣服及所持行兇
    所用之槍枝，乃因被告槍擊唐重生後即往劉怡秀所在之麵攤即無名巷方向逃逸，
    為劉怡秀所目睹，故能清楚描述被告之特徵，應非被告車行經過時觀察所得，是
    尚難據以推衍被告即有在該巷內繞行多次。又證人賴啟才（該日六時許現場勘驗
    警員）亦證稱：「在吉林路近農安街巷口文具店處發現一可疑車輛，是銀色ＣＱ
    －六五五六，賓士Ｓ三二０，它停放在紅磚道旁，該處之前已有車被拖吊的痕跡
    ，但該車又停放該地，且車朝農安街一二五巷，在該車上應可監視馬偕診所出入
    的情形。該處停放點為經常拖吊加強處，且劃紅線」（見第一０一四五號偵查卷
    〔以下皆稱偵查卷〕第四二頁）；證人李瓊另證稱：「那天唐重生來西藥房，
    從他來找我，到最後在西藥房倒下大約一、二十分鐘」（見原審卷第三三二頁）
    ，復經原審八十九年八月四日現場勘驗結果，自被告當時停車處距馬偕西藥房約
    四十五公尺，從停車位置巷口確可見馬偕西藥房，經原審實際現場測試，自下午
    五時五十三分左右自馬偕西藥房出發，至建國北路口僅耗時約四分鐘，距離約七
    百公尺，有現場勘驗筆錄在卷可稽，是被告供稱自農安街遇見唐重生，見唐重生
    轉進一二五巷馬偕藥房後，送返女友回建國北路，再折返無名巷口違規停車（未
    耗多時尋停車位），需時不逾十五分鐘，與上揭李瓊上開證詞稱唐重生在其店
    內停留約十餘分鐘乙節，並無扞格。可見被告確係車行經過農安街一二五巷時，
    偶然間瞥見唐重生，並目睹唐重生進入馬偕西藥房，乃先行送女友返家後再折回
    現場，並在吉林路與無名巷口劃有紅線之紅磚道旁違規停車，以利監視唐重生之
    動向，準此，本件應係臨時偶發事件，而非事前預謀。
(二)本案槍擊前，唐重生前往檳榔攤購菸後往回走向馬偕藥房，被告則自無名巷方向
    走來，二人碰面後因談判不協，經一陣拉扯之後，唐重生自腰際取出具殺傷力之
    以色列ＩＭＩ廠ＪＥＲＩＣＨＯ九四一Ｆ型口徑九釐米之半自動手槍一支，被告
    亦取出具有殺傷力之美國ＢＥＲＥＴＴＡ廠九二ＦＳ型口徑九釐米之制式半自動
    手槍
    膛並朝唐重生胸部射擊等情，已據被告供明，並經證人李瓊證稱：「我當時站
    在開設之馬偕藥局門口，看見綽號「蟲蟲」（即唐重生）與一名男子持槍對峙」
    ，就看到死者就站在水果攤前，背對著我，另一人與他對峙，兩人持槍互對」、
    「他們開槍情形我沒看到，我已躲入店內」（見相驗卷第八八頁）、「唐重生背
    對著我，另一人與他對峙，二人持槍互對，都站著，都持槍．．他比「重重」（
    即蟲蟲）高十幾公分」、「當時他們二人都站著，沒有人跌倒在地，兩人平舉持
    槍對峙．．當時他們站距離很近只二、三步遠，我跑進藥局不久，就聽到重重衝
    進我店內．．」（見偵查卷第一六九頁背面）、「出去時他們都有拿槍，我那時
    還沒有聽到槍聲，就馬上躲回來，我看到唐重生及甲○○各拿槍互對，就進來了
    」（見原審卷第三三二頁）等語；證人林明毅即農安街一二五巷二四、二六號前
    檳榔攤老闆證稱：「之前黑衣男子來我攤位買菸，白衣男子較黑衣人高」（相驗
    卷一六頁）；證人莊士弘即農安街一二五巷二六號冷氣行維修保養員工證稱：「
    我在受僱之檳榔攤前看到一位黑上衣男子，約一百七十五公分瘦之成年男子與一
    位身穿白色上衣著長褲成年男子互拉扯．．因白衣服的人被檳榔攤擋住，只見黑
    色那位拔出手槍（腰際間），約二三公分長，見狀即進入電器行」、「我是看到
    其中一名男子從無名巷快速跑至一二五巷後（是徒步，身後並無他人一同過來）
    就與另一名男子拉扯，中間沒有交談即互拉扯，拉扯約三、四秒，其中一位黑色
    衣服的人就掏槍了。」（見相驗卷第一四、一五頁）、「一名穿白上衣男子跑進
    一二五巷五六號檳榔攤前與一名穿黑衣男子以手要抱住或拉拉扯扯之動作，但沒
    有聽見有爭吵之聲音」、「因我是蹲著在工作，只抬頭看見其中一人手從腰際掏
    出一把手槍後，我就往店內跑，不敢向外追出察看，但下半身看見手持槍的人是
    穿黑或深色之長褲。」（見相驗卷第一四二頁）、「我只看見一個人掏槍，至於
    另外一個人，有無掏出槍或先掏槍，我不清楚，至於後來槍擊經過，因我跑入店
    中，就沒看到」（見偵查卷第一七一頁）、「我蹲在門口，看到一個人自前面走
    向檳榔攤，我不理他們，後來再抬頭看，那時他們二人在攤販前，其中有個人背
    對我，穿黑褲子，另外一個人被擋住了，黑衣褲的那人有拔槍，那天有下雨（毛
    毛雨）他們推來推去，之前沒有發生聲響，我不理會，之後看到黑衣褲的人拔槍
    ，我看了幾秒鐘，就往裡面跑，我沒有看到誰跌倒，我不能確定自巷口進來的人
    站在那裡，槍好像是黑的．．我可以確定那兩個人推來推去，向西藥房移動」等
    語可明（見原審卷第三五一頁）。按證人林明毅、莊士弘證稱未聽見唐重生與被
    告交談，只見二人互相拉扯，惟查案發當時係下午五時許，且下毛毛雨，又值下
    班時間，路上車輛眾多，復以證人與被告及唐重生當時所在位置距離二、三個店
    面或係壹街道寬，則證人等委難聽見被告與唐重生交談。又證人莊士弘雖證稱看
    見黑衣人掏槍，惟依案發當時證人莊士弘所在地點乃背對著被告甲○○，且證人
    莊士弘當時係蹲在其公司前之騎樓下工作，雖其證稱僅看見黑衣人（即唐重生）
    掏槍，然當時被告有無掏槍與唐重生對峙，因其係背對著證人莊士弘，且二人拉
    扯對峙之地點離證人莊士弘工作之電器行有二、三個店面之遠，又有檳榔攤擋住
    ，則證人莊士弘未見白衣人（即被告）掏槍，並無法即推論被告當時未掏槍與唐
    重生對峙。另掏槍之先後，與誰先開槍無關，因欲開槍射擊時，尚需解開槍枝保
    險，拉滑套，使子彈上膛，進入可射擊之位置狀態，再行擊發子彈，擊錘按板機
    錘即可推進撞針，撞針撞擊子彈底火燃燒，引燃火藥方完成射擊動作，而開槍先
    後涉及射擊者之反應、技巧、體力等因素，故即使係唐重生先掏槍，然被告於原
    審即供稱伊係在一瞬間即上膛，馬上開第一槍且未見唐重生拉滑套；另供稱唐只
    有在遭伊射擊第一發子彈後往西藥房跑時，唐重生才有拉滑套之動作等語（見原
    審卷第三六六至三六九頁），足見雙方對峙時唐重生尚未拉滑套將子彈送上膛，
    被告並非處於生命有遭戕害之虞，被告先行拉滑套上膛舉槍對被告射擊，當時顯
    係基於殺人犯意而為之。而被告對唐重生射擊第一槍後，唐重生邊退向馬偕藥房
    ，邊側身朝被告方向作射擊狀，被告續向唐重生連開二槍後沿無名巷逃往吉林路
    之事實，亦為被告所是認，復經證人陳嘉善證稱：「我在水果攤聽到乙聲槍聲響
    即抬起頭來發現綽號重重之人手持乙把手槍，轉身要逃入西藥房．．有見到他（
    唐）有對歹徒作開槍狀後轉身，歹徒再對他開槍」（見相驗卷第六七頁以下）、
    「聽到砰一聲，於是抬頭看見．．雙方舉槍互相射擊，但是灰白上衣男子連開二
    槍」（見相驗卷第一０二頁）、「我見到重重要跑進馬偕藥房時，手有拿槍，邊
    退邊拿槍對另一位男子做開槍狀」（見原審卷第一七五頁）、「一個已往西藥房
    跑，另一人跑向吉林路去」（見原審卷第三五一頁背面）；證人鍾貞娣（係農安
    街一二五巷二三號麵攤之攤販）證稱：「聽到槍聲後，看到白衣黑褲男子從我店
    前路過」；及證人邱連得證稱有聽到三聲槍響（見相驗卷第八五頁）等語綦詳。
    又被告身高約一八０公分，以頭頂至肩下降高度約二五至三五公分，即高約一四
    五至一五五公分，則以平舉槍枝計，被告所射擊之第一槍，在槍口與唐重生約五
    十六公分至七十六公分之間，約一手臂長之距離下，自唐重生之右側前方，以水
    平略往下之角度，朝唐重生胸部射擊一發子彈，致該子彈自唐重生之右前胸進入
    ，穿過胸腔，傷及右肺及心臟，貫穿右肺、心臟後，自左背後腋下肩胛部下方距
    地高一二二公分射出；被告所射擊之接連二槍，其中一槍朝唐重生右大腿處射擊
    一發子彈，子彈自唐重生右大腿外側距腳跟五十五公分處射入，在右大腿內側距
    腳跟五十三公分處射出，貫穿右大腿，唐重生即因右胸及右大腿槍傷致大量出血
    ，當場休克死亡；另一槍則擊中案外人馬明煌所有停放在農安街一二五巷道，車
    牌號碼ＢＺ－五一○九號自用小客車之前擋風玻璃，彈頭掉落在駕駛座左側座椅
    下等情，亦經臺灣台北地方法院檢察署檢察官督同法醫師相驗屍體及解剖屍體複
    驗屬實，有勘驗筆錄、法務部法醫研究所八十八年七月十七日函附（八八）法醫
    所醫鑑字第○五五二號鑑定書，及台北市政府警察局八十八年七月二（原審誤為
    一）日北市警刑鑑字第八八二五四二六七００號函附中山分局轄內唐重生命案現
    場勘查報告可按。
(三)至告訴人等陳稱：據不可曝光之證人告知，案發當日被告實係從唐重生前女友藍
    天（即丙○○）家中出門，藍天當時與被告為男女朋友關係，被告係因為藍天與
    唐重生間有借款糾紛，被告為替藍天解決而預謀殺害唐重生，且藍天住處離案發
    現場不遠，藍天為唐重生前女友，清楚唐重生生活作息，案發當日係藍天與唐重
    生通過電話後，確定唐重生欲前往馬偕藥房打針，因而掌握唐重生行蹤，催促被
    告出門至馬偕藥房附近埋伏等候預謀殺害唐重生；又被告於案發前有與阿青聯繫
    ，且案發後被告行動電話之通聯紀錄顯示阿青連續多次來電留言表示其所在地點
    ，且其所在地點與案發地點顯有地緣關係，足見被告確係預謀殺人，且呼叫友人
    前往助陣，幫忙及掩護被告犯案云云。惟按犯罪事實應依證據認定之，無證據不
    得推定其犯罪事實，刑事訴訟法第一百五十四條定有明文。所謂認定犯罪事實之
    證據，係指足以認定被告確有犯罪行為之積極證據而言，如未發現相當證據，或
    證據不足以證明，自不能以推測或擬制之方法，以為裁判基礎。且告訴人之告訴
    ，係以使被告受刑事訴追為目的，是其陳述是否與事實相符，仍應調查其他事實
    以資審認，始得為不利被告之認定。又認定不利於被告之事實，需依積極證據，
    茍積極證據不足為不利於被告事實之認定時，即應為有利於被告之認定，更不必
    有何有利之證據。次按，刑事訴訟上證明之資料，無論其為直接證據或間接證據
    ，均須達於通常一般人均不致於有所懷疑，而得確信其為真實之程度，始得據為
    有罪之認定，若其關於被告是否犯罪之證明未能達此程度，而有合理性懷疑之存
    在，致使無從形成有罪之確信，根據「罪證有疑，利於被告」之證據法則，即不
    得遽為不利被告之認定，其以情況證據（即間接證據）斷罪時，尤須基於該證據
    在直接關係上所可證明之他項情況事實，本乎推理作用足以確證被告有罪，方為
    合法，不得徒憑主觀上之推想，將一般經驗上有利被告之其他合理情況逕予排除
    ，此觀諸最高法院七十六年台上字第四九八六號、三十二年度上字六七號判例意
    旨亦甚明顯。又按，法院固應依職權調查證據，但並無蒐集證據之義務，法院調
    查之範圍以審判中案內所存在之一切證據為限，案內所不存在之證據，即不得責
    令法院為發現真實，應依職權從各方面詳加蒐集、調查，亦經最高法院八十七年
    度台非字第一號判決闡釋在案。經查，案發當日被告與女友乙○○整日匿居賓館
    ，至當日下午近五時始離開賓館送女友回家途中經過農安街才瞥見唐重生，並非
    如告訴人所主張案發當日被告係在藍天家中，經藍天告知唐重生行蹤後，而前往
    埋伏等倩，已如前述，證人藍天即丙○○於偵訊時供稱：與被告僅是普通朋友，
    平常並未聯繫，最後一次見到被告是今（按八十八）年二月間，與被告並無同居
    關係也無發生過性行為等語，於本院更二審調查時亦作相同之供述
    審卷第六六至七０頁），是本件並無積極證據證明被告於案發前有與丙○○聯繫
    而得知唐重生之當日行蹤，進而聯絡阿青前來為被告助陣，誠難據以推論被告係
    出於預謀殺人。至台北市政府警察局刑事警察大隊偵四隊偵查報告載有：被害人
    唐重生生前曾與花名「藍天」之舞女丙○○同居，後來二人分手，事後因唐某多
    次前往舞廳向張女索債，並放下狠話，致張女不敢上班而結怨，又唐重生曾多次
    帶同張女前往馬偕藥房，該丙○○現任男友為甲○○等情
    八頁），不惟為被告及證人丙○○所否認，亦無證據以實其說，充其量僅為傳聞
    證據，尚難據為被告不利之認定。又被告固坦承於案發前曾與萬堂阿青聯繫．表
    示阿青與唐重生係同公司，因當時立場尷尬，想有中間人協調，但阿青當時電話
    中表示無法及時趕來，尚需約一個多小時才能來，案發當時伊未帶行動電話下車
    ，阿青電話在電話簿裡，其所有東西均放在車上，案發後伊因驚恐過度，已忘記
    車停在吉林路與無名巷口，逕搭計程車離去，所以伊並不知道阿青後來有來電等
    語。查阿青的來電紀錄中：「當晚十八時零一分：阿達（指甲○○）我人在吉林
    路、農安街口之福客多門口等你；十八時零七分：阿達我人在農安街口、吉林路
    口車上等你；十八時十分：阿達我人在吉林路、農安街口，等你電話；十八時十
    九分：阿達我已到達，十八點到現在，現二十分了，有無事倩，等你到電話為止
    ；十八時五十七分：阿達我阿青，新的電話號碼0000000000，我現往
    環河南路，過桂林路，我快到了；二十時十一分：阿達兄弟在等你電話，我人在
    環河南路，現在麥當勞等你，你回讓我放心；二十時十三分：阿達我在麥當勞，
    看要回我一通電話」，觀其通話時間，均係在被告槍擊唐重生之後，而被告亦供
    稱於案發前曾與阿青聯繫，原想請阿青前來協調解決伊與唐重生間之積怨，阿青
    於電話中表示無法及時趕來，嗣阿青於當日十八時零一分電話聯絡被告告知其已
    在吉林路、農安街口，及嗣後數通電話均在告知被告其所在位置供被告與其聯絡
    ，核與被告稱阿青曾表示需一個多小時才能前來相符；且因當日案發後，電視新
    聞快報即已報導該槍擊案件，故阿青或因見新聞快報而得知唐重生被殺之消息乃
    密集與被告聯繫，因被告下午五時許才與阿青聯絡表示要與唐重生解決糾紛，阿
    青乃基於關心唐重生或被告而密集與被告聯繫，此均為人之常情，告訴人等徒以
    阿青於案發後與被告密集聯繫即認為被告係預謀殺人且事先呼叫友人助陣、幫忙
    及掩護被告犯案，顯屬臆測之詞。另被告於案發後第三天固有與丁○○前往中和
    市○○路○段三九九巷六七之一號漆彈場開槍示威，而證人賴光明亦證稱000
    0000000號行動電話係「阿慶」為其申辦，「阿慶」即係丁○○云云，該
    丁○○之人迭經本院傳訊未到庭，惟被告已否認丁○○即為案發當日所聯繫之「
    阿青」之人，亦無證據證明丁○○與本案有關，殊難因案發後被告與丁○○同行
    即推論被告為預謀殺人。是基上所述，告訴人等指稱被告係預謀殺人云云，尚嫌
    無據。
三、至被告辯稱伊係基於正當防衛而槍殺唐重生云云，惟查，證人即台北市警察局刑
    事鑑識中心員警謝松善雖證述到現場時唐重生身上原本有一把槍已被中山分局人
    員拿起交付鑑識（本院前審九十一年七月十二日訊問筆錄），而證人即中山分局
    偵查員林宏洲則供述不確定有無親自從死者手上取下手槍，但確定槍是伊交付鑑
    識人員等語（本院前審九十一年八月九日訊問筆錄），然證人即現場目擊之邱連
    得於偵查中業已證陳：救護人員到場翻開死者身子時，發現死者手中有槍（有上
    膛）等語（相字卷第八十六頁反面），復參酌台北市警察局中山分局偵辦唐重生
    命案初步偵查報告中所載「三、西藥房老板邱連得太太（當時邱姓老闆在二樓聽
    開槍聲，亦往外探頭看，發現歹徒逃離）立即打一一九，經消防局救護車趕赴現
    場發現死者死亡，屍體下遺有制式手槍一把：：擊錘已後扳（消防局人員立即以
    塑膠袋裝置）交由趕赴現場人員處理等情（相字卷第三七０號第四九頁），堪認
    上揭台北市警察局中山分局現場勘查報告內容所載，唐重生陳屍處右手仍緊握一
    把手槍，擊鎚已固定在後，子彈卻未進入槍膛等情，應與事實相符。又原審於現
    場履勘時，並勘驗圓山派出所警員之九０手槍，不論該槍是否上彈匣，拉滑套未
    拉到底時，滑套彈回後，擊錘仍會固定在後之情，復經原審當庭測試唐重生持有
    之九厘米半自動手槍，退彈匣後（與內有子彈情形相同）拉滑套不拉到底，放手
    滑套彈回去後，擊錘亦會完全固定在後之情相同，有原審八十九年八月十一日勘
    驗筆錄、八十九年八月十八日審判筆錄、照片在卷可徵。依此，應可推斷唐重生
    乃因拉滑套未拉至底，致子彈雖未上膛，仍使擊錘固定在後。細究多年使用槍械
    之唐重生何以未能將滑套拉至底，惟一合理之解釋為唐重生因遭被告第一發射擊
    要害後，欲拉滑套上膛射擊被告，體力卻已不支，此部分與被告所稱當時唐重生
    拔槍時，未見唐重生有拉滑套動作，伊對唐重生射擊第一槍後，唐重生邊退至馬
    偕藥局，邊回頭以左手置於右手槍枝之滑套處等語相符。果如依被告所言案發當
    時係因唐重生先持槍指向伊，伊基於防衛之意思，用手撥開唐重生之槍頭後，迅
    即以左手由左褲袋掏出 Beretta手槍，並拉上膛，再右手持搶連發三槍云云，惟
    被告供稱在唐重生中第一槍後逃往馬偕藥局時才見唐重生拉滑套準備射擊，則被
    告朝唐重生上半身射擊第一槍時，唐重生所持之手槍應尚未拉滑套上膛，被告並
    非處於現實之危害情況中，又被告既已射中唐重生之要害（按人體上半身乃各種
    臟器所在，以槍枝朝人體上半身發射，即有可能置人於死地，此乃一般經驗法則
    ），唐重生逃往馬偕藥房方向時，果如被告所言係基於正當防衛之意思，則在唐
    重生要害已中彈之後，被告可儘先逃逸。斯時唐重生胸部中彈，傷勢嚴重，生命
    垂危時，亦應已排除，被告應無再行射擊防衛之必要，被告對唐重生之要害射擊
    第一槍後，被告之危害已不存在，乃被告竟仍朝唐重生繼續發射二槍，顯見被告
    欲置唐重生於死之犯意甚明，自難主張正當防衛。
四、綜上所述，本案係被告與唐重生因談判不協，經一陣拉扯之後，二人持槍對峙之
    際，被告甲○○乃基於殺人之犯意，近距離朝唐重生之胸前要害擊發第一槍；唐
    重生要害中彈後，奮力往馬偕藥房方向逃命時，乃回頭側身將槍朝向被告，惟因
    體力不支未能將滑套拉至底，致擊錘固定在後卻未上膛，被告於唐重生持槍對己
    之際，復朝唐重生連發二槍之情，堪以認定。職是，唐重生雖取槍朝向被告，然
    並未拉滑套使子彈上膛，此為被告所認識（見原審卷第一五九頁背面）；於中彈
    後雖仍回頭將槍口朝向被告，然斯時唐重生已因要害中彈往馬偕藥房方向逃命，
    其舉槍朝向被告之目的應係為防衛被告繼續對己開槍。再者，被告於射擊第一槍
    之際，槍口距唐重生僅約五十六公分至七十六公分之間，約一手臂長之近距離下
    ，其先於唐重生完成射擊準備，並取得優先射擊之時機，若被告確係基於正當防
    衛意思，應可採取朝非心肺要害部分之防衛手段，惟被告竟自唐重生之右側前方
    ，以水平略往下之角度，朝唐重生胸部射擊一發子彈，致該子彈自唐重生之右前
    胸進入，穿過胸腔，傷及右肺、心臟後，貫穿右肺、心臟後，自左背後肩胛部下
    方距地高一二二公分射出：唐重生要害中彈後，體力不支，負傷朝馬偕藥房行進
    ，側身回頭以置於腰際之右手持槍朝向被告之際，距被告已有五、六步之遠，有
    證人陳嘉善之證述可稽（見偵查卷第一七０頁），參以被告第一槍以近距離射擊
    唐重生胸部要害，對唐重生之生命已造成重大危害之情難謂無認識，則在唐重生
    仍盡餘力雙手持槍朝向被告之際，被告應可採閃避或其他除槍擊外之防衛方式，
    藉以排除唐重生之加害，惟仍續朝唐重生射擊二槍，其中一槍子彈貫穿唐重生右
    大腿，致大量出血，足見被告當時確係基於殺人故意而對唐重生連續擊發三槍無
    誤。
五、核被告所為，係犯刑法第二百七十一條第一項殺人罪。原審就此部分據以論罪科
    刑，固非無見，惟查被告所為並不該當正當防衛（理由同前述），原判決竟認被
    告係正當防衛過當，自非允洽。被告上訴主張其係正當防衛云云，認原判決認其
    係防衛過當，指摘原判決不當為無理由。檢察官認被告以其自備之手槍朝唐重生
    要害射擊，又在唐重生欲脫離現場時，仍緊追射擊，顯有殺人故意，為有理由，
    原判決此部分既有違誤，自應由本院就殺人及定執行部分撤銷改判。爰審酌被告
    僅為商議賭債糾紛，竟因談判不協，即萌殺人犯意，而連續槍擊唐重生致死之犯
    罪動機、目的、手段，與被害人平日關係並非友善、犯罪所生之損害及犯罪後態
    度等一切情狀，量處無期徒刑，並依法宣告褫奪公權終身。至公訴人認被告惡性
    非輕，實有與社會永久隔離之必要云云，查被告與唐重生原有為處理賭債糾紛而
    發生口角在先，案發時，唐重生亦有持槍對峙，致被告臨時起意殺人，本院審酌
    以上各情，認量處無期徒刑，已屬允當，無量處死刑之必要。另被告所持以犯案
    之槍枝，業經原審於其所犯非法持有槍枝案中宣告沒收在案
    回上訴而告確定)，本案不再重複宣告沒收，併此敘明。
據上論斷，應依刑事訴訟法第三百六十九條第一項前段、第三百六十四條、第二百九
十九條第一項前段，刑法第二百七十一條第一項、第三十七條第一項，判決如主文。
本案經檢察官鍾鳳玲到庭執行職務。
中      華      民      國    九十二    年      五      月    二十九    日
                        臺灣高等法院刑事第七庭
                            審判長法  官  吳  啟  民
                                  法  官  施  俊  堯
                                  法  官  蘇  隆  惠
右正本證明與原本無異。
如不服本判決，應於收受送達後十日內向本院提出上訴書狀，其未敘述上訴之理由者
並得於提起上訴後十日內向本院補提理由書（均須按他造當事人之人數附繕本）。
                                  書記官  周  素  秋
中      華      民      國    九十二    年      五      月     三十     日
附錄本案論罪科刑法條：
刑法第二百七十一條第一項：
殺人者，處死刑、無期徒刑或十年以上有期徒刑。


司法院資訊處製作；財團法人民間司法改革基金會備份。
